【裁判字號】    96,訴,1524
【裁判日期】    980630
【裁判案由】    確認債權讓與行為無效
【裁判全文】
臺灣臺南地方法院民事判決              96年度訴字第1524號
原      告  乙○○
訴訟代理人  甲○○
被      告  皇田工程有限公司
法定代理人  丁○○
被      告  丙○○
上列當事人間請求確認債權讓與行為無效事件，本院於民國98年
6月10日言詞辯論終結，判決如下：
    主  文
原告之訴駁回。
訴訟費用新台幣陸仟參佰玖拾元由原告負擔。
    事實及理由
一、程序部分：
  (一)按確認法律關係之訴，非原告有即受確認判決之法律上利益
    者，不得提起之，確認證書真偽或為法律關係基礎事實存否
    之訴，亦同，此為民事訴訟法第247條第1項所明定。又民事
    訴訟法第247條所謂即受確認判決之法律上利益，係指因法
    律關係之存否不明確，致原告在私法上之地位有受侵害之危
    險，而此項危險得以對於被告之確認判決除去之者而言，故
    確認法律關係成立或不成立之訴，苟具備前開要件，即得謂
    有即受確認判決之法律上利益，此有最高法院著32年上字第
    3165號、42年臺上字第1031號判例意旨可資參照。經查，本
    件原告起訴主張被告皇田工程有限公司（下稱皇田公司）將
    其對訴外人皇昌營造股份有限公司（下稱皇昌公司）之保留
    款債權讓與被告丙○○，係屬無償行為，且有害及其債權滿
    足，此為被告所否認，是則兩造間之債權債務關係存否既不
    明確，致原告在私法上之地位有受侵害之危險。揆諸上開說
    明，原告提起本件確認之訴，自難謂其無即受確認判決之法
    律上利益，故其提起本件訴訟，在程序上為合法，應准許之
    ，合先敘明。
  (二)按訴狀送達後，原告不得將原訴變更或追加他訴，但擴張或
    減縮應受判決事項之聲明者，不在此限，民事訴訟法第255
    條第1項第3款定有明文。本件原告起訴原依消費借貸之法律
    關係，請求確認債權讓與行為無效，嗣於民國98年4月20日
    提出書狀表示願意撤回先位聲明，有原告98年4月20日減縮
    聲明狀可憑，故原告所為聲明之減縮，依前揭說明，應予准
    許，合先敘明。
二、原告起訴主張：
  (一)被告皇田公司積欠訴外人永懋工程有限公司（下稱永懋公司
    ）相當於租金之損害賠償新台幣（下同）583,759元，訴外
    人永懋公司並將本件債權讓與原告，此有機械租賃契約書及
    存證信函可稽，詎原告聲請法院向訴外人皇昌公司執行被告
    皇田公司之工程保留款時，竟發覺被告皇田公司為謀脫產而
    書立一紙切結書表示保留款之債權讓與被告丙○○，故原告
    恐有債權不獲清償之虞。
  (二)訴外人皇昌公司雖辯稱被告皇田公司於民國95年12月間將保
    留款債權3,210,100元讓與被告丙○○云云，惟查，被告丙
    ○○雖證稱伊幫皇田公司作保，皇田公司欠銀行錢，伊的房
    子被查封，所以皇田公司將這筆工程款讓與伊，讓伊去請求
    ，來還銀行云云，並提出假扣押裁定書，強制執行函為證，
    惟系爭切結書乃95年12月25日前製作並交付被告皇田公司，
    但臺灣中小企業銀行股份有限公司（下稱臺灣中小企業銀行
    ）聲請假扣押裁定於96年1月25日准許，並於96年2月9日執
    行，有卷附假扣押裁定及囑託查封書可稽，足見被告皇田公
    司與被告丙○○間書立切結書根本不是因為建物被查封，訴
    外人丁○○建物被查封顯為被告皇田公司事後製造欠債之假
    象甚明。
  (三)訴外人丁○○所積欠訴外人永懋公司之債務，於95年12月18
    日接獲原告債權讓與通知，斯時被告皇田公司即千方百計想
    脫產，故於95年12月25日才簽立系爭通謀虛偽意思表示之切
    結書作為脫產方法至明。
  (四)依臺北市信義區國稅局資料及被告皇田公司提出之發票，被
    告皇田公司之系爭保留款債權於95年8月間即已確定，之後
    未再發生，果被告丙○○與訴外人丁○○（皇田公司之法定
    代理人）間有何擔保之約定，何不其間即作切結而單挑此『
    敏感』時刻就讓與原因說謊？
  (五)被告丙○○所稱擔保被告皇田公司之銀行債務乙節，是否屬
    實固不得而知，果係實情，為求保障，皇田公司亦非不得將
    系爭保留款債權設定質權予丙○○，為何於保證人未代償前
    即先為讓與？顯亦不合常理。
  (六)最不可思議者，被告皇田公司竟於接獲原告聲請執行法院所
    發給扣押命令後，又於96年4月間將系爭保留款債權讓與訴
    外人慶鴻鑫實業有限公司，該債權讓與行為固因違反扣押命
    令而不生效力，亦顯見前揭被告丙○○受讓債權乙節，根本
    是虛偽造假，否則何來第二次讓與？渠等間債權讓與行為無
    效，灼然至明。
  (七)被告故意不將套管還原告，並與訴外人王良維勾串留置套管
    乙節，有錄音譯文可證，且被告皇田公司為博取法院信任，
    並以存證信函聲稱願放棄損害請求，並表示要交還套管，實
    際上與訴外人王良維二人一搭一唱，根本無意將套管返還，
    其態度惡劣，實不可取。
  (八)皇田公司承攬訴外人皇昌公司之合約清楚載明債權不得讓與
    ，是被告丙○○本即無從取得系爭債權，此不因另案地院法
    官誤判，而有任何影響。
  (九)被告皇田公司與被告丙○○間虛偽造假，迄無提出讓與原因
    關係之合法債權證明，僅空言抗辯，自非可採。
  (十)被告丙○○雖為被告皇田公司作保，但95年12月25日系爭債
    權讓與時既未發生保證責任，且96年2月9日被告皇田公司之
    建物才遭查封，故被告丙○○所稱被告皇田公司讓與系爭工
    程款是要讓被告丙○○請求來還銀行云云，即非實在，被告
    皇田公司讓與系爭債權時既未自被告丙○○取得任何對價，
    核屬無償讓與行為，自不待言，而被告皇田公司並無任何其
    他資產，迄今原告仍執行無著乙節，亦為被告皇田公司所不
    爭執，是被告等間之無償行為即有害於原告之債權甚明，爰
    依民法第244條第1項規定提起本件訴訟。
  (十一)並聲明：1.被告皇田工程有限公司與被告丙○○間於95年12
    月間所為如原證四切結書之無償行為及債權讓與之準物權行
    為均撤銷；2.被告丙○○應將對皇田工程有限公司所有之工
    程保留款債權返還被告皇田工程有限公司。
三、被告則以：
  (一)被告皇田公司部分：
    1.原告以不良物品租予被告皇田公司，並捏造是非逕自提告
      求取暴利，且訴外人永懋公司對於訴外人丁○○（被告皇
      田公司之法定代理人）提起侵占案之告訴，由本院檢察署
      97年度調偵字第217號不起訴處分書之內容即知原告應賠
      償被告皇田公司之損失，而非如原告云云。
    2.據臺灣臺北地方法院96年度訴字第4831號判決觀之，再再
      證明被告皇田公司於95年12月25日已將對訴外人皇昌公司
      之債權讓與被告丙○○，至此之前原告並未向被告皇田公
      司及訴外人皇昌公司提示任何禁制令或任何聲明，依債權
      人對債務求償以先到位者為第一順位，則原告對本案訴訟
      自屬無效。
    3.據臺灣臺北地方法院96年度訴字第4831號判決觀之，被告
      丙○○對被告皇田公司確有債權之事實，故被告丙○○承
      接被告皇田公司對訴外人皇昌公司之債權，應無可議。
    4.原告就臺灣臺北地方法院96年度訴字第4831號判決再上訴
      ，向臺灣高等法院97年度上易字第140號提起聲請調查證
      據，庭訊中審判長諭示原審之證物及原告所聲請調查之證
      據，均無法證明被告皇田公司與訴外人皇昌公司及被告丙
      ○○三者間債權轉讓之證物有何瑕疵，原告知道無法勝訴
      ，懼怕因高等法院先判決而影響本案，遂提聲請停止訴訟
      狀。
    5.據臺灣臺北地方法院96年度簡字第34990號宣示判決筆錄
      觀之，訴外人耀慶國際有限公司請求被告皇田公司與訴外
      人皇昌公司並涉及被告丙○○三者間債權轉讓事，其判決
      亦明示債權轉讓行為有效。
    6.原告為求取暴利，遽爾亂告，庭審中稱因聲請人有機具置
      放於工信公司之工地，故而告之，審判長斥之：「如果聲
      請人全省各地均放機具，是否全部都告。」原告即撤回對
      工信公司之訴。
    7.被告皇田公司與原告間有否債務關係，正由臺灣臺北地方
      法院96年度訴字第4號給付租金事審理中（該案係等待本
      院檢察署97年度調偵字第217號不起訴處分書，以取證人
      之證詞，作判決之依據，故雙方合意停審中），原告不待
      該案判決確定，即提前聲請本案續行訴訟，自有其心虛之
      處，甚屬不智。
    8.據本院檢察署97年度調偵字第217號不起訴處分書、臺灣
      高等法院臺南分院檢察署97年度上聲議字第528號處分書
      觀之，原告以瑕疵物品租予被告皇田公司，造成被告皇田
      公司工地之損失，故被告皇田公司並未積欠原告任何債務
      ，且在97年度北訴字第4號給付租金等事件繫屬中，兩造
      於97年7月21日已達成和解，爾後，原告又提起本件訴訟
      ，突顯原告視和解為兒戲，再再顯示原告矇騙之手法。
    9.對於原告依民法第244條第1項規定請求確認債權讓與無效
      之主張所為之抗辯：
      (1)被告皇田公司於95年12月15日跳票後，已無償還訴外人
        臺灣中小企業銀行之貸款能力，保證人自此成為銀行追
        討之債務人，銀行追討該貸款，自95年12月12日被告皇
        田公司無法給付貸款本金及利息起算，非由假扣押或拍
        賣保證人之財產時起算，被告皇田公司於95年12月25日
        轉讓債權予被告丙○○在於實質債務發生期間，屬非無
        償讓與甚明。
      (2)被告皇田公司於95年12月15日跳票後，已無償還臺灣中
        小企業銀行之貸款能力，被告丙○○與被告皇田公司間
        直接產生債權債務之對價關係，被告丙○○為保障權益
        及代償之責任，有權向被告皇田公司追討未償還之貸款
        及利息，無須等待償還該債務後，即可承接被告皇田公
        司之債權，且用以償還對被告皇田公司所擔保債務為法
        所許可，故原告一再提出被告丙○○建物未拍賣即承接
        被告皇田公司之債權為違法乙事，為無據之言。
      (3)被告丙○○因擔保被告皇田公司之貸款，致不動產已於
        96年l月9日遭查封，因此被告皇田公司讓與債權予被告
        丙○○，屬非無償讓與甚明。
      (4)被告丙○○承接被告皇田公司之債權金額3,210, 100元
        ，無超越對訴外人臺灣中小企業銀行之債務3,359,140
        元。
    10.並聲明：原告之訴駁回。
  (二)被告丙○○部分：
    1.被告丙○○於95年1月擔保被告皇田公司向訴外人臺灣中
      小企業銀行借款4,000,000元，被告皇田公司於95年12月
      15日跳票，是為被告丙○○與被告皇田公司間債權債務關
      係之始，於95年12月25日經訴外人皇昌公司同意，將被告
      皇田公司之保留款3,210,100元讓與被告丙○○，用以償
      還上開擔保債務，且依此債權之轉讓時間與銀行索討債務
      時間應無因果關係。
    2.原告稱被告皇田公司接到原告與訴外人永懋公司之債權讓
      與契約書後，為脫產才即刻將保留款轉讓與被告丙○○，
      如為所言，被告皇田公司應轉讓給與無積欠銀行債務之第
      三者才是，且原告與訴外人永懋公司並未於該項債權讓與
      期間，直接向訴外人皇昌公司、被告皇田公司提出禁止債
      權讓與聲明以保原告自身權益。
    3.依原告與被告皇田公司簽定之合約至95年12月20日止，則
      原告與被告皇田公司有債權債務關係於95年12月21日至95
      年12月25日止，被告丙○○與被告皇田公司之債權讓與期
      間只隔4日，原告與被告皇田公司之債務豈如原告求償租
      金之金額。
    4.並聲明：原告之訴駁回。
四、被告皇田公司向訴外人永懋公司承租機器，永懋公司於95年
    12月18日將系爭機器租金債權讓與原告，並於95年12月19日
    以存證信函通知訴外人丁○○等情，此有機械租賃契約書、
    出租報價單、請款單、機具托運清單、債權讓與契約書、存
    證信函可稽，且為兩造所不爭執，自應堪信為真實。
五、依兩造前開主張、陳述及不爭執事項觀之，原告得否依民法
    第244條第1項規定請求被告丙○○將保留款債權返還被告皇
    田公司，應審究者為被告皇田公司與被告丙○○所簽署之切
    結書，表示願將保留款債權讓與被告丙○○，被告皇田公司
    與被告丙○○債務關係是否真實？如債務存在是否屬於無償
    行為？
   1.按債權人得將債權讓與於第三人；債權之讓與非經讓與人
     或受讓人通知債務人，對於債務人不生效力，民法第294條
     第1項前段及第297條第1項前段分別定有明文。本件原告主
     張被告皇田公司雖於95年12月25日將其工程保留款債權讓
     與被告丙○○且立有切結書，但該債權讓與並不實在云云
     。惟查被告皇田公司前於95年1月12日向臺灣中小企業銀行
     借款400萬元，並由被告丙○○擔任連帶保證人，該筆借款
     自95年12月12日起即未清償，尚欠本金335萬9114元及利息
     、違約金，經該行於93年2月14日向本院假扣押執行完畢，
     查封丙○○位於臺南縣復國二路195號房地等情，有本院96
     年度裁全字第810號民事裁定、本院民事執行處囑託查封登
     記書、臺灣中小企業銀行南一區授信中心債管組96年11月1
     日（96）南一債字第1602號函及附件可稽（見台北地院96
     年訴字第4831號卷第166頁、第169至170頁、第209頁）；
     又被告皇田公司負責人丁○○另向被告丙○○借款100餘萬
     元未還，亦經證人丁○○及丙○○於臺灣臺北地方法院庭
     證述屬實（見台北地院96年訴字第4831號卷第164頁反面、
     第190頁反面至第191頁），互核相符，且有被告丙○○設
     於大眾銀行永康分行存摺、活期性存款指定期間交易明細
     查詢、本票、支票及退票理由單為證（見台北地院96年訴
     字第4831號卷第174至177頁、第219至220頁）；佐以皇田
     公司及其負責人丁○○各於95年12月29日、96年1月5日經
     通報拒絕往來在案，亦有臺灣票據交換所96年10月31日台
     票總字第0960008276號函及退票明細表可參（見台北地院
     96年訴字第4831號卷第204至208頁），足見被告皇田公司
     負責人丁○○確有積欠被告丙○○債務無疑。
   2.另據丁○○於臺灣臺北地方法院證稱：「因丙○○擔保我
     向台企銀借款400萬元，我個人另向丙○○借款100多萬元
     ，我從事工程虧損，積欠債務達1000萬元，沒有錢還丙○
     ○，初估對皇昌公司尚有300餘萬元債權，故於丙○○房屋
     查封前，將上開工程保留款債權讓與丙○○，並在台南公
     司簽切結書」（見台北地院96年訴字第4831號卷第190頁反
     面至第191 頁），核與丙○○於臺灣臺北地方法院證述：
     「於95年12月間在皇田公司與其負責人丁○○簽債權讓與
     契約」等語相符（見台北地院96年訴字第4831號卷第164頁
     ）。再者，被告皇田公司已於95年12月25日將上開工程款
     債權讓與事通知訴外人皇昌公司，有皇田公司與丙○○簽
     訂切結書上訴外人皇昌公司收文章戳可憑（見本院卷第18
     頁、第163頁），可見被告皇田公司與被告丙○○早於原告
     聲請強制執行即已完成債權讓與並通知訴外人皇昌公司，
     故原告空言指稱：被告皇田公司與被告丙○○間債務關係
     不存在，且上開切結書係收到法院扣押命令始補行製作云
     云，不足採信。臺灣臺北地方法院96年訴字第4831號及臺
     灣高等法院97年上易字第140號判決亦採相同見解。（本院
     卷第61頁、第113頁判決書參照）
   3.按數人負同一債務，明示對於債權人各負全部給付之責任
     ，為連帶債務；連帶債務之債權人，得對於債務人中之一
     人，或數人、或其全體，同時或先後請求全部或一部之給
     付，民法第272條第1項、第273條第1項定有明文，又連帶
     債務係以主債務之存在為前提，主債務一經成立，連帶保
     證人自然與主債務人負有清償全部債務之同一責任，本件
     被告皇田公司前於95年1月12日向臺灣中小企業銀行借款4
     00萬元，並由丙○○擔任連帶保證人，該筆借款自95年12
     月12日起即未清償，尚欠本金335萬9114元及自民國95年12
     月12日起至清償日止，按年息百分之6點53計算之利息，暨
     自民國96年1月13日起至清償日止，逾期在6個月以內者，
     按上開利率百分之10，超過6個月者，按上開利率百分之20
     計算之違約金，並連帶賠償程序費用新臺幣1,000元等情，
     有本院96年度促字第7631號支付命令裁定（本院卷第48頁
     ）可稽。
   4.本件被告丙○○與被告皇田公司須連帶給付債權人台灣中
     小企業銀行本金3,359,114元、利息及違約金之清償責任，
     已如上述，被告皇田公司於95年12月12日即未依約清償，
     則被告丙○○連帶責任即自此時發生，故本件被告皇田公
     司稱述於95年12月15日跳票後，已無能力償還訴外人台灣
     中小企業銀行之貸款，連帶保證人丙○○亦成為債權人追
     討之對象等語，堪信為真實，又參酌民法第280條、第281
     條之連帶債務人擁有內部求償權之意旨，被告皇田公司對
     於債權人台灣中小企業銀行之債務會因被告丙○○對於債
     權人之清償而同免返還債務責任，則被告間之債權讓與行
     為則非無償之讓與行為，原告主張被告皇田公司讓與工程
     款債權時，未自被告丙○○取得任何對價，核屬無償行為
     云云，並不足採。
   5.按債權人得將債權讓與於第三人；債權之讓與非經讓與人
     或受讓人通知債務人，對於債務人不生效力，民法第294條
     第1項前段及第297條第1項前段分別定有明文。本件被告皇
     田公司與被告丙○○間已簽署切結書，其內容表示被告皇
     田公司願將對於訴外人皇昌公司之工程款債權合計
     3,210,100元讓與被告丙○○，且以此切結書通知訴外人皇
     昌公司，作為債權讓與之觀念通知，有95年12月切結書在
     卷可憑。被告丙○○承接被告皇田公司之債權金額
     3,210,100元，無超越對訴外人臺灣中小企業銀行之債務
     3,359,140元。況被告丙○○因擔保被告皇田公司之貸款，
     致不動產已於96年l月9日遭查封，因此被告皇田公司讓與
     債權予被告丙○○，屬非無償讓與甚明。
   6.按債務人所為之無償行為，有害及債權者，債權人得聲請
     法院撤銷之；債權人依第1項或第2項之規定聲請法院撤銷
     時，得並聲請命受益人或轉得人回復原狀，民法第244條第
     1項、第4項定有明文，按債權人欲主張得依上開規定撤銷
     債務人所為之無償行為者，自應就債務人所為係無償行為
     且有害及其債權等情，負舉證責任，本件被告間所為之債
     權讓與行為，非屬無償行為，已如上述，原告僅泛言95年
     12月25日被告間債權讓與時既未發生保證責任，且96年2月
     9日被告皇田公司之建物才遭查封，故被告丙○○所稱被告
     皇田公司讓與工程款是要讓被告丙○○償還銀行云云，並
     未積極提出更有利證據以充實其舉證責任，不足可採。原
     告主張依民法第244條第1項規定請求被告丙○○應將保留
     款債權返還被告皇田公司，自無可採。
六、綜上所述，被告間之債權債務關係並非不存在，其債權讓與
    行為係屬有償行為，從而原告起訴請求確認債權讓與行為無
    效，並撤銷被告間之債權讓與行為，為無理由，應予駁回。
七、本件為判決之基礎已臻明確，兩造其餘之攻擊或防禦方法及
    未經援用之證據，經本院斟酌後，認為均不足以影響本判決
    之結果，亦與本案爭點無涉，自無逐一詳予論駁之必要，併
    此敘明。
八、據上論結：原告之訴為無理由，依民事訴訟法第78條，判決
    如主文。
中    華    民    國    98    年    6     月    30    日
                      民事第二庭  法  官  侯明正
以上正本係照原本作成。
如對本判決上訴，須於判決送達後20日內向本院提出上訴狀。
中    華    民    國    98    年    6     月    30    日
                                  書記官  程欣怡


司法院資訊處製作；財團法人民間司法改革基金會備份。
